臺灣臺北地方法院民事判決　　　　　　　95年度訴字第9850號
原　　　告　甲○○
訴訟代理人　郭憲文　　律師
複代理人　　乙○○
被　　　告　丙○○
訴訟代理人　蔡宏修　　律師
當事人間請求返還土地事件，本院於中華民國96年4月12日言詞
辯論終結，判決如下：
    主      文
被告應將座落臺北市○○區○○段二小段七七九之二地號土地上
，面積一五點五平方公尺，如附圖所示Ａ部分之建物拆除，並將
該部分座落土地返還原告及其他共有人。
訴訟費用由被告負擔。
    事實及理由
一、原告起訴主張：
    (一)座落臺北市○○區○○段二小段779之2地號土地（下稱系
      爭土地），為原告甲○○與被告丙○○及其他共有人等所
      共有之土地，被告為其上門牌號碼臺北市○○區○○街
      600巷76弄101號1樓之所有權人，未經其他共有人同意，
      亦無分管協議，擅就該屋前方空地，擅自搭建不銹鋼鐵捲
      門磚牆之建物，無權占有系爭土地如附圖所示Ａ部分，經
      原告具函通知依法拆除返還土地予原告及其他共有人，被
      告置之不理。
    (二)被告迄未提出全體共有人就系爭土地有分管之契約，或共
      有人同意被告單獨使用如附圖Ａ所示部分之土地之證據，
      被告雖辯稱原告及其他共有人均明知其使用如附圖所示Ａ
      部分之土地已有十餘年，從未干涉，即有默示分管之合意
      云云，然被告迄未提出與共有人有何分管之協議存在，自
      不得僅憑原告及其他共有人長期以來均未對於其使用上開
      土地加以異議之事實，即謂其他共有人有默示同意之意思
      表示存在。
    (三)如附圖所示Ａ部分之土地為建築法規定之法定空地，應充
      作共用之停車位，並非一樓住戶所得單獨占用或使用，亦
      無習慣認有專用權，被告指一樓住戶為門戶安全及遮雨起
      見而得蓋屋占用，實屬藉詞，被告可曾考量因連棟一樓住
      戶紛紛無權占用屋前至建築線之法定空地蓋用鐵板水泥屋
      納為房屋之一部分，擴大使用面積，再停車於屋外，使巷
      道更形狹窄，輕則影響巷內居民之出入，重則防礙救災危
      及安全，是縱一樓住戶自認買一樓房屋均得單獨使用一樓
      前法定空地，亦屬積非成是之觀念，並無法律或習慣使被
      告得專用該部分土地。原告請求被告將其所搭蓋建物拆除
      ，返還土地予全體共有人，自難謂係以損害被告為目的，
      被告抗辯原告為權利濫用，應非可取，原告亦無違反誠實
      信用原則。
    等語。並聲明：如主文第1項所示。
二、被告則以：
    (一)系爭土地上被告所有之建物，係於民國78年8月21日辦理
      第一次登記，於84年11月10日登記由被告買受，原告主張
      如附圖所示Ａ部分上之建物，於被告買受時即已完工，且
      為如現狀之使用。依公寓大廈管理條例施行前之一般社會
      交易觀念，買受舊式公寓之集合式住宅者，通常均有頂樓
      屋頂平台歸頂樓住戶使用，一樓空地歸一樓住戶使用之約
      定，故買受頂樓及一樓建物者，其買賣價金一向高於其他
      樓層達50%以上，此為眾所週知之事實，本件上開建物係
      於72年間取得使用執照，故原始承購戶與建商間之買賣契
      約亦均有特別約定，同意一樓前院空地分歸一樓所有權人
      使用，而其他樓層住戶就此種情形亦均不爭執，且在當時
      之交易觀念，其他樓層住戶以較低之價金買受房屋，即可
      代表其應是以較低之對價，同意一樓房屋前方空地由一樓
      住戶單獨使用之意。
    (二)上開房屋竣工迄今已逾二十餘年，原告為原始地主，亦為
      房屋竣工後即遷入之原始住戶，如附圖所示Ａ部分之空地
      ，為一樓住戶使用之情形，早於交屋後住戶遷入時即已存
      在，迄今已逾十多年無爭議，應足以證明當時共有人間與
      該屋之原始住戶就一樓前方空地，分歸一樓所有權人使用
      之分管合意，原告既已明知，自應受原分管合意之拘束，
      不得向該屋之後手即被告為相反之主張，否則即與誠實信
      用原則有違；若謂原告對於一樓前院空地管理使用之現狀
      毫不知情，實與常情有違而難以置信，其顯非善意第三人
      甚明。
    (三)共有物分管契約，並不以訂立書面為要件，倘共有人間實
      際上劃定使用範圍，對各自占有管領之部分，互相容忍，
      對於他共有人使用、收益，各自占有之土地未予干涉，即
      非不得有默示分管契約存在。本件實因被告不願如同其他
      一樓住戶同意原告提出之要求，支付高達每坪新臺幣 (下
      同）100萬元之超高費用，買受原告就系爭土地之應有部
      分，始提起本訴，益見原告有違誠信原則。
    (四)依大法官會議釋字第349號解釋意旨所示，共有物分管契
      約對共有物應有部分之受讓人有無效力，應以受讓人是否
      知悉有分管契約，或有無可得而知之情形為斷。本件如附
      圖所示Ａ部分土地早在被告買受前即由一樓住戶使用，且
      被告遷入居住並使用系爭空地，迄今已逾十一年，係屬原
      告早已明知或可得而知有分管合意存在之情形，依上開解
      釋意旨，原告應受分管合意之拘束。
    (五)被告於一樓空地設置鐵捲門及頂蓋，係為防盜及遮陽、遮
      雨之用，且系爭土地緊鄰被告所有建物大門前，為被告出
      入所必經之地，其他共有人根本難有使用之機會，是以被
      告使用系爭土地，應屬在約定使用權利之範圍內，並無違
      反系爭空地之使用目的。在台北市都會區，大型建物區分
      所有而基地共有之情形，比比皆是，因而區分所有人均以
      數十百計，則數十百人已歷有年所之安定既成狀態，如因
      少數區分所有權人之不良意圖藉機興訟，以超高價額強制
      威脅一樓住戶購買其應有部分，使其他共有人得任意否認
      原共有人間既已存在之分管合意，顯然足以破壞既存法律
      秩序之安定性，至深且鉅，原告提起本訴，經濟上之目的
      微乎其微，卻嚴重影響被告居家安全，應有民法第148條
      權利濫用之情形及違反誠實信用原則。
    (六)按區分所有人對共有部分亦得享有專用使用權，例如在外
      牆懸掛霓虹燈，在地下室或空地有停車位等，其發生之事
      由有二：1.基於區分所有人之同意；2.基於公寓讓售契約
      ，即區分建物之原始出賣人，於分批出售區分所有權時，
      以定型化契約約定特定區分部分之所有人對庭院或屋頂有
      專用權，此項共用部分專用權之取得，得為有償或無償，
      性質上為債權，得否拘束其他區分所有權之受讓人，不無
      疑問，實務上有認為倘區分所有人明知有此情形而買受，
      縱未約定，亦應視為保留專用權之默示承認，與所有物之
      約定分管相類，各區分所有人應受拘束，最高法院80年台
      上字第1104號判決採此 (參前大法官王澤鑑著「民法物權
      第一冊」1994年版第201頁)。
    (七)前大法官姚瑞光認為：「分別共有人如有超過其應有部分
      而為使用收益者，僅得分別情形，依不當得利或侵權行為
      之規定解決之。因第七六七條規定之所有物返還請求權，
      係所有人對於無權占有或侵奪其所有物者之權利；而各共
      有人之應有部分，不過對於共有物所有權之比例，並非共
      有物本身，性質上不可能被他共有人無權占有或侵奪，故
      共有人就應有部分，似無主張第七六七條規定之所有物返
      還請求權之餘地。」 (參氏著「物權法論」第121頁)，司
      法院 (72)廳民一字第0875號函認為：「民法第八二一條
      規定，係指共有人對於第三人無權占有或侵奪共有物所可
      行使之權利而言。占有共有物全部之共有人，既非第三人
      ，亦非無權占有，似無該條規定之適用，但在院字第一九
      五０號解釋(一)未變更前，裁判上仍應受其拘束。」參酌日
      本實務上亦認為：「共有人中一人或少數人，占有共有物
      之全部用益者，因其基於共有權之性質，依自己之應有部
      分對於共有物有使用收益權，自得占有共有物，故其他共
      有人並非當然得請求其交還共有物。」（日本最判昭三九
      、二、二五民集一八、二、三二九，最判昭四一、五、一
      九民集二０、五、九四七）。是以本件被告管理使用系爭
      土地，若有超逾其應有部分，原告僅可分別情形，依不當
      得利或侵權行為之規定解決。
　　等語資為抗辯。並聲明：(一)原告之訴及假執行之聲請均駁回
　  ；(二)如受不利判決，願供擔保請准宣告免為假執行。
三、兩造不爭執之事實：
    原告主張兩造為座落臺北市○○區○○段二小段779之2地號
    土地之共有人，被告於其上有如附圖所示Ａ部分之建物，面
    積15.5平方公尺之事實，業據其提出土地登記簿謄本在卷可
    稽（調解案卷(一)第7至12頁)，並為被告所不爭執，復經本院
    勘驗現場，並函請臺北市松山地政事務測量在案，有勘驗筆
    錄（卷第37頁)、上開地政事務所96年1月11日北市松地二字
    第09531992000號函及函附之複丈成果圖在卷可查 (卷第43
    至46頁)，應堪信為真實。
四、得心證之理由：
    本件經本院協商兩造整理爭點，兩造待辯論之爭點為：(一)原
    告得否依民法第821條、第767條規定為本件之請求？(二)被告
    就系爭土地有無默示分管之約定存在？(三)原告是否有權利濫
    用及違反誠實信用原則之情形？（卷第89頁反面)茲判斷如
    下：
    (一)原告得依民法第821條、第767條規定為本件之請求：
      1.按所有人對於無權占有或侵奪其所有物者，得請求返還
        之，對於妨害其所有權者，得請求除去之，有妨害其所
        有權之虞者，得請求防止之；各共有人對於第三人，得
        就共有物之全部為本於所有權之請求，但回復共有物之
        請求，僅得為共有人全體之利益為之，民法第767條、
        第821條分別定有明文。又各共有人按其應有部分，對
        於共有物之全部雖有使用收益之權，惟共有人對共有物
        之特定部分使用收益，仍須徵得他共有人全體之同意，
        非謂共有人得對共有物之全部或任何一部有自由使用收
        益之權利；如共有人不顧他共有人之利益，而就共有物
        之全部或一部任意使用收益，即屬侵害他共有人之權利
        （最高法院62年台上字第1803號判例意旨可資參照）。
        未經共有人協議分管之共有物，共有人對共有物之特定
        部分占用收益，須徵得他共有人全體之同意；如未經他
        共有人同意而就共有物之全部或一部任意占用收益，他
        共有人得本於所有權請求除去其妨害或請求向全體共有
        人返還占用部分；但不得將各共有人之應有部分固定於
        共有物之特定部分，並進而主張他共有人超過其應有部
        分之占用部分為無權占有而請求返還於己（最高法院74
        年度第2次民事庭會議決定(三)亦可資參照）。
      2.被告舉前大法官姚瑞光、司法院 (72)廳民一字第0875
        號函及日本實務之見解，辯稱共有人間不得依民法第82
        1條、第767條為主張云云。惟查，按諸前揭規定及說明
        ，共有人對於無分管契約約定或未經全體共有人同意而
        占有共有物之全部或部分為使用收益之他共有人，得依
        民法第821條及第767條規定，請求占有之共有人返還共
        有物於全體共有人，被告所舉上開學者見解、司法院函
        示及他國法律實務之見解，固均得為本件個案上之參考
        ，但究非得拘束本院。又應有部分，係指共有人對共有
        物所有權所享權利之比例，此種應有部分是抽象而非具
        體，非侷限於共有物之特定部分，而係抽象存在於共有
        物之任何微小部分上，其分量雖不如所有權之大，但其
        內容、性質及效力，與所有權完全無異，僅其行使權利
        ，應受應有部分之限制而已，故共有人如未經協議或他
        共有人之同意就共有物之全部或一部任意占有用益時，
        已屬侵害他共有人之所有權，他共有人自得本於所有權
        請求除去侵害或請求向全體共有人返還占用部分，亦得
        依侵權行為請求損害賠償，或得依民法上不當得利規定
        ，請求返還占用之不當得利，若上開請求權競合時，他
        共有人自得擇一而行使，足徵原告舉上開學說、司法院
        函示及他國實務見解，辯稱原告不得依民法第821條、
        第767條規定而為本件之請求，僅或得依侵權行為或不
        當得利法律關係為請求云云，並非可採。
    (二)被告未能證明就系爭土地如附圖Ａ所示部分有分管之約定
      存在：
      1.按當事人主張有利於己之事實者，就其事實有舉證之責
        任，但法律別有規定，或依其情形顯失公平者，不在此
　　　　限，民事訴訟法第277條定有明文。而原告對於自己主
　　　　張之事實已盡證明之責後，被告對其主張，如抗辯其不
　　　　實並提出反對之主張者，則被告對其反對之主張，亦應
　　　　負證明之責，此為舉證責任分擔之原則；主張法律關係
  　　　存在之當事人，僅須就該法律關係發生所須具備之特別
    　　要件，負舉證之責任，至於他造主張有利於己之事實，
      　應由他造舉證證明（最高法院18年上字第2855號、48年
　　　　台上字第887號判例意旨可資參照）。而所謂默示之意
　　　　思表示，係指依表意人之舉動或其他情事，足以間接推
  　　　知其效果意思者而言，若單純之沉默，則除有特別情事
    　　，依社會觀念可認為一定意思表示者外，不得謂為默示
      　之意思表示 (最高法院29年上字第762號判例意旨復可
        資參照）。
      2.經查，原告主張其為系爭土地共有人之一，被告占用系
        爭土地如附圖所示Ａ部分，已據其提出土地登記簿謄本
        ，且為被告所不爭執，並經本院勘驗現場屬實，應認原
        告已就其主張盡舉證責任，被告辯稱其前手就上開土地
        有分管契約，全體共有人同意其使用，本件有大法官釋
        字第349號解釋之適用云云，自應由其就分管契約存在
        或經全體共有人同意其使用之事實，負舉證之責。次查
        ，被告就其所辯上開事實，並未提出任何證據以實其說
        ，僅泛稱本件建物係於78年間興建，其於84年間向前手
        購得迄今，皆按現狀使用，他共有人均無異議，足見有
        默示分管約定存在云云，惟他共有人無異議，或係不知
        被告或其前手占用系爭土地，或係不知如何主張權利，
        或係減省訴訟之勞費，或係礙於毗鄰而居，不忍破壞情
        誼，或係單純沈默等等均有可能，要非能遽以解為全體
        共有人對之有默示同意；又被告雖辯稱70年間頂樓及一
        樓之價格通常較其他樓層高，他樓層購買者有以較低價
        格同意一樓購買者，得單獨使用一樓前空地，頂樓購買
        者，得單獨使用屋頂平台，此為眾所皆知之事實云云，
        惟本件是否如此，被告亦未舉證以實其說，已非可採，
        且一樓與頂樓購買者與建商或出售者間之買賣契約關係
        ，要難以之對抗其他共有人，其他共有人亦必因此而同
        意該二樓層之購買戶專用一樓前空地或屋頂平台，況此
        與法律規定不符，要屬積非成是之觀念；此外，被告並
        未舉證證明其使用如附圖Ａ所示部分之土地，有分管契
        約或經全體共有人同意，其上開所辯云云，並不足採。
　　　　至於原告所辯大法官會議釋字第349號解釋意旨部分，
        因被告未能舉證證明其前手與其他共有人間有分管約定
        存在，自無該解釋適用之餘地，此觀諸該解釋意旨甚明
        ，併予敘明。
　　(三)原告無權利濫用及違反誠實信用原則：
      1.按權利之行使，不得違反公共利益，或以損害他人為主
　　　　要目的；行使權利，履行義務，應依誠實及信用方法，
        民法第148條定有明文。查權利之行使，是否以損害他
     　 人為主要目的，應就權利人因權利行使所能取得之利益
        ，與他人及國家社會因其權利行使所受之損失，比較衡
        量以定之；倘其權利之行使，自己所得利益極少而他人
        及國家社會所受之損失甚大者，非不得視為以損害他人
        為主要目的，此乃權利社會化之基本內涵所必然之解釋
        (最高法院71年台上字第737號判例意旨可資參照)。
      2.經查，被告辯稱原告應受與原始住戶間之原分管約定之
        拘束，不得擅自反悔，否則有違誠實信用原則云云。惟
        查，被告未能證明其前手與其他共有人間有分管約定之
        存在，亦未能證明原告等其他共有人有同意其使用系爭
        土地如附圖Ａ所示部分之土地，已如前述，則原告提起
        本件訴訟，自無違反誠實信用之可言。次查，被告辯稱
        其於系爭土地如附圖Ａ所示部分土地設置鐵捲門及頂蓋
        ，係為防盜及遮陽、遮雨使用，且為被告出入所必經之
        地，他共有人本難使用之機會，被告之使用無違反系爭
        土地使用之目的，原告之訴，破壞法律現有秩序，經濟
        上的利益微乎其微，卻嚴重影響被告居家安全，認原告
        之訴屬於權利濫用云云。然查，系爭土地如附圖Ａ所示
        之部分，為法定空地，緊鄰巷道，為被告所自承，就防
        火、救災上自有其重要性，被告將之施作鐵捲門占為已
        用，對於防火及救災上有其影響，不能謂無妨害公共利
        益，而拆除上開占用部分之建物，對其防盜，亦難認有
        何妨礙，原告請求其拆除，係回復法律規定之原狀，實
        難謂為權利濫用，至於被告辯稱係因其不同意以高價向
        原告購買其應有部分，致原告提起本件之訴云云，業為
        原告所否認，被告復未舉證證明之，其此項所辯，並不
        足採。
    (四)綜上所述，本件原告所主張之事實，堪予採信，被告所辯
      ，皆非可採，原告本諸民法第821條及第767條規定，請求
      被告拆除系爭土地如附圖Ａ所示部分土地上之建物，將土
      地返還予原告及其他共有人，為有理由，應予准許。
五、被告雖於本院96年4月12日言詞辯論期日陳明如受不利之判
    決，願供擔保請准宣告免為假執行，惟本件原告早於本院95
    年10月11日言詞辯論期日撤回其假執行之聲請，本件復非依
    職權宣告假執行之事件，自無依被告之聲請，命其擔保宣告
    免為假執行之必要，併予敘明。
六、本件事證已臻明確，兩造其餘攻擊、防禦方法，經本院斟酌
    後，認為均不足以影響本判決之結果，爰不一一論駁，附此
    敘明。
據上論結，原告之訴為有理由，依民事訴訟法第78條，判決如主
文。
中　　華　　民　　國　　96　　年　　4　　月　　26　　日
                  民事第四庭法  官  劉坤典
以上為正本係照原本作成
如對本判決上訴，須於判決送達後20日內向本院提出上訴狀
中　　華　　民　　國　　96　　年　　4　　月　　26　　日
                            書記官  楊勝欽
